臺灣高等法院民事判決　　　　　　　　 94年度上易字第157號
上 訴 人　即
附帶被上訴人　鴻禧通運有限公司
法 定代 理人　許琀祺
訴 訟代 理人　吳志祥律師
送 達代 收人　吳明達
被 上訴 人即
附 帶上 訴人　台灣電力股份有限公司第一核能發電廠
法 定代 理人　陳台裕
訴 訟代 理人　林宏信律師
上列當事人間請求因返還不當得利等事件，上訴人對於中華民國
93年8月20日臺灣士林地方法院93年度訴字第265號第一審判決提
起上訴，本院於94年4月6日言詞辯論終結，判決如下：
　　主　文
原判決關於駁回上訴人鴻禧通運有限公司後開第二項之訴部分，
及該部分假執行之聲請，並訴訟費用之裁判均廢棄。
被上訴人台灣電力股份有限公司第一核能發電廠應再給付上訴人
鴻禧通運有限公司新台幣貳拾萬貳仟伍佰柒拾貳元，及自民國93
年3月16日起，至清償日止，按週年利率百分之五計算之利息。
上訴人鴻禧通運有限公司之其餘上訴駁回。
附帶上訴人台灣電力股份有限公司第一核能發電廠之附帶上訴駁
回。
第一審訴訟費用，及第二審訴訟費用關於上訴部分，由被上訴人
台灣電力股份有限公司第一核能發電廠負擔十分之六，餘由上訴
人負擔。關於附帶上訴部分，由附帶上訴人負擔。
　　事　　實
壹、上訴人即附帶被上訴人鴻禧通運有限公司（下稱鴻禧公司）
    方面：
一、聲明：
Ａ、上訴部分：
　(一)原判決部分廢棄；
　(二)被上訴人台灣電力股份有限公司第一核能發電廠（下稱台電
　　公司）應給付鴻禧公司新台幣（下同）78萬元及自起訴狀繕
    本送達台電公司之日起至清償日止按年息5%計算之利息。
Ｂ、答辯部分：附帶上訴駁回。
二、陳述：除與原判決記載相同者，茲引用外，補稱略以：
  (一)台電公司應給付報酬：1.就第5家公司以下之出車部分，台
    電力公司享有員工受搭載運送之利益，鴻禧公司完成承攬工
    作具約定品質且無滅失或減少價值之問題，符合民法第490
    條規定承攬目的，台電公司即應給付報酬。2.若出車情形有
    違約，如遲到、脫班貨車齡太老等事由而扣款，上訴人並無
    意見，就此被上訴人並無吃虧可言，然「超過4家與否」實
    與採購品質優劣無絕對邏輯關係。又舉凡核一廠、核二廠歷
    年及今年之交通採購投標確實只有「本次」在投標時加註違
    約條款，顯不公平。3.台電公司所指車況問題僅屬「小問題
    」，縱偶爾遲延進廠修理或交通壅塞緣故等，也只脫班兩次
    ，上訴人提供之服務並無問題。
  (二)本件不應大量酌減違約金：1.承攬政府機關之交通車工作利
    潤微薄，鴻禧公司損失慘重，且衡量台電公司完全享有「搭
    載運送」利益及鴻禧公司完成承攬工作，然就第5家公司以
    下出車部分僅領到4成5之報酬，顯不公平。2.該規定恐屬為
    「無履約能力者投標」而設規定及投標技術性之問題，然鴻
    禧公司並非無履約能力，因鴻禧公司自有30輛以上合格營業
    遊覽車，自非履約能力不足。對於「超過第5家」實屬天災
    急迫不得已之舉，即1號機維修時，系爭承攬合約第2次租車
    期間即民國（下同)93 年1月29日起至93年3月14日止，全部
    用鴻禧公司自有之營業遊覽車，顯已順利達成合約，並無任
    何借牌投標情事。3.SARS為天災，台北市教育局為因應疾病
    所為應變造成「突然供需失衡」，應屬「通例」，縱使其他
    公司得標，仍會發生與鴻禧公司相同狀況－調度失衡的問題
    ，並非鴻禧公司個案，而是全體業者問題，原審未能考慮，
    顯屬不公。4.鴻禧公司適逢SARS天災以低於底價80%得標，
    已屬含淚投標，台電公司實不應藉故扣錢。5.上訴人每日平
    均車價低於大眾運輸工具43%，且大眾運輸工具不可能為進
    口豪華遊覽車，無車齡與違約問題，上訴僅要安全將乘客送
    達目的即可，此與「超過4家」何干，況就里程數以觀，上
    訴人報價僅有其他客運公司3成而已，顯屬過低，如仍扣減
    違約金，致為不公。
貳、被上訴人即附帶上訴人（台電公司）方面：
一、聲明：
Ａ、答辯部分：上訴駁回。
Ｂ、附帶上訴部分：
  (一)原判決第一項、第三項廢棄。
  (二)上列廢棄部分，鴻禧公司於原審之訴及假執行之聲請均駁回
    。
二、陳述：除與原判決記載相同者，茲引用外，補稱略以：
  (一)依系爭租用交通車合約第8條約定規定，如鴻禧公司違約而
    致台電公司再雇、搭其他交通工具時，除扣款外，其所需費
    用概由鴻禧公司負擔；倘未依約定品質派遣車輛（如非營業
    車、超過4家不同公司）則扣款或不予計費，本件應屬懲罰
    性違約金之性質，而台電公司就鴻禧公司本件訟爭之違約情
    形亦僅依約「該車次不予計費」，並未重複於其他車費中扣
    款，鴻禧公司一方面認屬賠償性違約金而自認已扣款之金額
    是債務不履行所生損害之賠償總額，另方面卻又稱台電公司
    再藉「超過4家」重複扣款，其論述恐有矛盾及誤導。
  (二)鴻禧公司主張酌減違約金，應無理由：1.系爭合約之規範寬
    鬆，採各設站點乘車方便為原則，如常更換司機或車輛，將
    造成上訴人調度混亂且延誤人員進廠時間。2.鴻禧公司92年
    9月運送以來，除9月1日接送支援人員到廠報到行駛3趟外，
    9月份其餘時段均由其他43家公司車輛行駛，10月份其自身
    車輛全未出現，竟由其他37家公司車輛行駛，造成車輛班次
    大亂，造成搭車人員困擾，且於大修期間，經常發生脫班、
    遲到情形，為控制上開情況，始限制鴻禧公司提供車輛公司
    不可超過4家，鴻禧公司猶抗辯每1路線均固定由特定公司支
    援，絕非事實，況此限制，早於揭明於投標須知表明。3.鴻
    禧公司亦自承得標後係為追求較高利潤而另行承攬並將該公
    司自有車輛全數投入台北市國中、小學之旅遊業務而致使本
    件違約，不尊重合約且其違約非值得保護，自應依系爭合約
    之約定來規範兩造間權利義務，且衡量前情錢，應認系爭違
    約金並無過高情事，應無酌減之必要。原法院已將違約金14
    4萬3571元職權酌減為78萬元，鴻禧公司猶爭執之，自無理
    由。
  (三)原審酌減違約金至78萬，顯屬違誤，求為附帶上訴：依民法
    第251條規定、最高法院92年台上字第2747號判決意旨，原
    審應尊重雙方當事人間依契約自由原則斟酌相關利害所為之
    約定，不宜酌減。原審酌減違約金為78萬元，顯屬不當，以
    附帶上訴救濟之。
    理　　由
一、台電公司之法定代理人於93年5月1日原審審理中變更為陳台
    裕，並於93年11月30日承受訴訟，原審已依法裁定由陳台裕
    承受訴訟，核先敘明。
二、鴻禧公司起訴主張：緣台電公司於92年9月、10月核1廠歲修
    期間欲租用交通車，並由鴻禧公司投標而承攬此載運台電公
    司核1廠員工上下班之工作，雙方乃就此訂立租用交通車合
    約。嗣鴻禧公司履行此承攬工作，所提供者均為車況優良之
    營業用大客車，司機亦具營業大客車執照，且有空調設備，
    每車座位45人以上，第1排座位加裝安全帶等，且未曾發生
    任何交通事故而順利安全舒適地載運核1廠員工上下班，最
    後亦順利圓滿地達成承攬工作。惟鴻禧公司並未注意兩造租
    用交通車合約第8條違約處理之第13項：「每月乙方（即鴻
    禧公司）所提供之車輛不得超過4家不同公司（含得標廠商
    ），如有超過，該車次不予計費」之約定，是故鴻禧公司於
    承攬之9月、10月計2個月，按兩造租用交通車合約第4條依
    鴻禧公司之出車次數計算，本應領取314萬3108元之報酬，
    竟因台電公司主張前述條款予以扣款，致僅給付143萬1014
    元。然鴻禧公司於承攬期間所提供之車輛性能良好，司機亦
    優良，且均安全舒適地將所載運員工安全送達目的地，卻因
    前開與承攬品質無關之約定被嚴重扣款，實未合情理。按承
    攬者，謂當事人約定，一方為他方完成一定之工作，他方俟
    工作完成，給付報酬之契約，民法第490條定有明文。本件
    鴻禧公司已順利完成承攬工作，並具備約定品質且並無滅失
    或減少價值之問題，台電公司自應於鴻禧公司完成工作後給
    付全額報酬，惟竟予扣款，其實際仍享有員工受搭載運送之
    利益，則鴻禧公司自得依民法第179條之規定提起本訴。退
    萬步言，因承攬政府機關之交通車工作利潤微薄，僅約百分
    之6，經扣款後，鴻禧公司實損失慘重；且鴻禧公司確自有
    30輛以上合格之營業遊覽車，履約能力並無不足，此可由鴻
    禧公司另行承攬租車期間即自93年1月29日至93年3月17日，
    係全部使用鴻禧公司自有之營業遊覽車行駛，並已順利完成
    合約乙節確認之。本件實因92年間ＳＡＲＳ肆虐，遊覽車業
    風聲鶴唳，鴻禧公司因而於92年6月18日以低價投標台電公
    司系爭租用交通車採購合約；嗣台灣ＳＡＲＳ於92年7月6日
    自世界衛生組織中除名，台北市教育局並通令台北市各國中
    、國小須將上學期因ＳＡＲＳ未辦完之旅行儘快於下學期9
    至11月全部辦完，故台北市國中小學緊急要求各遊覽車業須
    密集且大量出車，鴻禧公司始發生自有車輛無法調度履約之
    情形。則本件應屬民法第225條第1項：因不可歸責於債務人
    之事由，致給付不能，債務人免給付義務之情形。至於鴻禧
    公司提供履約所調度之車輛超過四家與否，與採購品質優劣
    並無絕對邏輯關係；且台電公司所提鴻禧公司之出車狀況均
    屬小問題，例如偶爾延遲進場係因交通擁塞、路況不佳或台
    電公司員工遲到之關係，脫班2次則係因台電公司加班臨時
    通知之故，鴻禧公司所提供之服務並無問題；且為求履約並
    以路線及車輛品質為考量，而請不同區域之多數同業進行支
    援，應不致發生路線不熟及車輛老舊之情形，此以台電公司
    主張扣款之中和、板橋、永和、大直、中山堂、南港、松德
    等路線，經台電公司例行車輛檢查之結果均屬正常乙節，即
    可得而知。爰請審酌台電公司已完全享受搭載運送之利益，
    鴻禧公司已圓滿達成承攬工作，卻僅得約4成5之承攬報酬；
    鴻禧公司每日來回行駛平均路線120公里之成本平均已達362
    5元；以及一般大眾運輸系統自淡水至核一廠之每人單程票
    價即為63元、自台北各地搭北公車致淡水票價最保守為30
    元，亦即單程票價為93元，來回票價為186元，已高於鴻禧
    公司所提供車輛每日每人平均票價之80.9元甚多各節，台電
    公司所為上開扣款實明顯失衡，依法大量酌減違約金，進而
    依兩造承攬合約之約定，請求台電公司給付經酌減違約金後
    尚未給付之報酬171萬2094元，及自起訴狀繕本送達翌日起
    至清償日止，按年息百分之五計算之利息，並願供擔保，請
    准宣告假執行等語 (原審判決台電公司應給付鴻禧公司66
    萬3571元及自93年3月16日起至清償日止，按年息百分之5計
    算之利息，並就鴻禧公司勝訴部分為准、免假執行之宣告，
    而駁回鴻禧公司其餘之請求，鴻禧公司就其中78萬元違約金
    敗訴部分提起上訴，其餘部分未據不服，台電公司就其敗訴
    部分提起附帶上訴)。
三、台電公司則以：台電公司於92年度歲修期間租用交通車採購
    作業，悉依政府採購法之規定，於92年6月6日公開上網以公
    開招標方式辦理，並於同年6月18日上午9時30分開標；於等
    標期間，對於投標須知、契約條款等招標文件，並無任何廠
    商提出異議要求釋疑，此顯示投標須知、契約條款之規定並
    無窒礙難行之處。於開標時，計有8家廠商參標，開標結果
    由鴻禧公司之標價534萬4400元為最低，且低於底價百分之
    18以下，台電公司乃依政府採購法第58條之規定，限期請鴻
    禧公司提出說明。鴻禧公司當時表示其自有之車輛為45輛，
    遊覽車則有30輛，產權均屬公司，可供靈活調度。台電公司
    因評估合約每日17條路線僅須17輛車行駛之需求，並衡量合
    約內已慮及得標廠商之公司營運或車輛發生意外時，可向其
    他3家公司調度之權利，認鴻禧公司應有餘力承攬系爭合約
    ，而宣布決標予鴻禧公司。鴻禧公司除第1日係由鴻禧公司
    自有之車輛行駛外，餘45日均交由其他公司車輛行駛；顯有
    違政府採購法第65條：「得標廠商應自行履行契約，不得轉
    包」之規定。台電公司為此亦曾行文提醒鴻禧公司有車輛年
    份不符及違反合約第8條第13項規定之情事。從而，本件係
    因鴻禧公司確實有年份不符、脫班及違反系爭合約第8條第
    13項規定之情事，而由台電公司依約扣款後，確僅給付143
    萬1014元無誤，此自無何不當得利可言。又查，兩造系爭合
    約第8條第13項規定，係為防止不符合得標資格或無履約能
    力之廠商借牌投標，造成採購品質低落，其約定內容並無違
    反法規或公序良俗之處。台電公司因鴻禧公司違反前開約定
    進行扣款，自無何不妥之處，如鴻禧公司主張酌減違約金可
    以成立，對其他參標者並不公平。況鴻禧公司提供載運台電
    公司員工之超過4家公司以上之車次係自不同地區調來，品
    質難以控管，期間確曾發生路線不熟、車輛故障及年份不符
    之狀況。原告於締約後，應以誠信履約，然竟以兩造系爭合
    約訂立後始發生市場中小學旅遊之需求，任意忽略兩造合約
    之要求，其違約自非不可歸責，而自不應受到法律之保護等
    語置辯。
四、兩造不爭執之點：
(一)台電公司於92年度歲修期間辦理租用交通車採購作業，係於
    92年6月6日公開上網以公開招標方式辦理，並訂於同年6月
    18日上午9時30分開標，開標結果由鴻禧公司以標價534萬
    4400元為最低，並由台電公司宣布決標予鴻禧公司。
(二)兩造於系爭租用交通車合約第8條第1項約定「來程車輛起站
    若延誤時間達20分鐘以上時，視為脫班論，甲方（即台電公
    司）除不付來程租金外，並扣款新台幣貳仟元」、第1項約
    定：「回程車輛應準時開車，逾時概作脫班論，除甲方不付
    回程租金外，並扣款新台幣貳仟元」、第5項約定「乙方（
    即鴻禧公司）所派車輛如係一九九五年以前者，甲方按下列
    扣款：如為一九九四年扣款新台幣壹仟伍佰元，一九九三年
    份以前之車輛概不付租金」、第13項則約定：「每月乙方所
    提供之車輛不得超過四家不同公司（含得標廠商），如有超
    過，該車次不予計費」。
(三)台電公司依約應給付鴻禧公司314萬3108元，惟台電公司以鴻
    禧公司於履約期間，因發生有上揭違約事由，依約扣款如原
    判決附表所示之金額（其中以違反系爭合約第8條第13項規
    定所為扣款計為144萬3571元；元以下4捨5入），而僅付鴻
    禧公司承攬報酬計143萬1014元。
    以上事實，為兩造所不爭執，並有系爭租用交通車合約1份
    、租用交通車採購投標須知1份等影本在卷可稽，自堪信為
    真實。
五、兩造爭執之點：
(一)鴻禧公司違約調度4家公司以外車輛行駛，是否屬民法第225
    條第1項之情形？台電公司主張扣款144萬3571元有無理由？
    鴻禧公司得否依民法第179條規定請求返還不當得利？
(二)系爭合約約定之違約金扣款144萬3571元是否過高？
六、關於鴻禧公司違約調度4家公司以外車輛行駛，是否屬民法
    第225條第1項之情形？台電公司主張扣款144萬3571元有無
    理由？鴻禧公司得否依民法第179條規定請求返還不當得利
    ？
(一)經查有關ＳＡＲＳ之消長所造成遊覽車業供需產生變更乙節
    ，縱屬實在；惟鴻禧公司既與台電公司簽訂系爭交通車租用
    合約，自應依約履行；竟為己身營利所需，及滿足市場需求
    ，致造成依約應提供台電公司員工乘坐之車輛須向4家以外
    公司調度行駛之違約狀況，顯非屬不可歸責之事由，則其主
    張得依民法第225條之規定免給付義務，顯無可採。
(二)再查鴻禧公司就其確已違反兩造系爭合約約定，而調度4家
    公司以外之車輛以供行駛，依約應以台電公司所主張之計算
    方式扣款144萬3571元各節，俱不爭執，已如上述，則台電
    公司所為扣款，及所受搭載運送之利益，均基於兩造租用交
    通車之契約關係，即非無法律上之原因，自無不當得利可言
    。
七、關於系爭合約約定之違約金扣款144萬3571元是否過高？
(一)按約定之違約金額過高者，法院得減至相當之數額，民法第
    252條定有明文。且契約當事人約定之違約金是否過高，應
    依一般客觀之事實、社會經濟狀況、當事人實際上所受損害
    及債務人如能如期履行債務時，債權人可享受之一切利益為
    衡量標準。而債務已為一部履行者，法院亦得比照債權人所
    受利益，減少其數額。是當事人所受之一切消極損害（即可
    享受之預期利益）及積極損害，均應加以審酌 (最高法院84
    年度台上字第978號民事判決意旨參照)。
(二)經查鴻禧公司主張：台電公司依系爭交通車租用合約第8條
    第13項：每月鴻禧公司所提供之車輛不得超過四家不同公司
    ，如有超過，該車次不予計算之規定，所主張之違約金顯屬
    過高，應予酌減乙節，固為台電公司所否認。惟經審酌兩造
    前開合約約定係為防止不符合得標資格或無履約能力之廠商
    借牌投標，造成採購品質低落，確有其正當及必要性，亦無
    違反法規或公序良俗之處；且依卷附由台電公司所提出核一
    廠租車進廠日報表、租車合約執行記錄月報表等影本所示台
    電公司出車次數計792次中，以超過合約所容許4家公司所提
    供之車輛行駛之次數高達392次，違約情形甚為嚴重，且竟
    於受台電公司以卷內92年10月9日核一供發字第0092100181
    號函文通知後、猶未改善之違約故意；同時斟酌前開違約車
    次中所存在車輛老舊及遲到、脫班等違約情形者，並未多見
    ，顯示鴻禧公司前開違反系爭合約第8條第13項之所為，造
    成鴻禧公司受乘載之權利實際受損情形非鉅；及鴻禧公司就
    系爭合約之得標價格、行駛車輛所需耗費之成本、系爭合約
    已全部如期履行完畢、台電員工已享有搭載運送之利益等一
    切情狀，認本件兩造上開合約第8條第13項約定「每月乙方
    (即鴻禧公司)所提供之車輛不得超過四家不同公司 (含得標
    廠商)，如有超過，該車次不予計算」之違約金約定，由台
    電公司主張扣除相當於該運送費用全額之違約金144萬3571
    元，顯然過高，應予酌減，認該部分違約金應以該部分運送
    費用金額之百分之40即57萬7428元為較為妥當 (0000000×
    40%= 577428，四捨五入)。
八、綜上所述，台電公司以鴻禧公司提供超過四家公司之車輛而
    違約所主張之扣款，於超過57萬7428元之部分，於法無據。
    從而，鴻禧公司依承攬契約之法律關係，於請求台電公司給
    付86萬6143元之運費 (0000000-000000=866143)，及自起訴
    狀繕本送達翌日即93年3月16日起至清償日止，按年息百分
    之5計算利息之範圍內，為有理由，應予准許；逾此部分，
    為無理由，應予駁回。原審僅就鴻禧公司請求66萬3571元及
    利息部分，為鴻禧公司勝訴之判決，及為准、免假執行之宣
    告，核無不合，台電公司對於原判決此部分提起附帶上訴，
    於法無據，其附帶上訴為無理由，應駁回之。惟逾此金額關
    於上述鴻禧公司有理由部分即台電公司除原判決所命應給付
    66萬3571元外，應再給付20萬2572元部分 (000000-000000
    =202572)，原審為鴻禧公司敗訴之判決，尚有違誤，鴻禧公
    司此部分之上訴為有理由，應由本院將原判決該部分予以廢
    棄，改判如主文第2項所示，關於鴻禧公司上述請求無理由
    部分，鴻禧公司仍執陳詞指摘原判決不當，求予廢棄改判，
    為無理由，應駁回鴻禧公司此部分之上訴。
九、因本案事證已臻明確，兩造其餘主張陳述及所提之證據，與
    本件判決結果無涉，毋庸一一審酌，併予敘明。
十、據上論結，本件上訴為1部有理由，1部無理由，附帶上訴為
    無理由，依民事訴訟法第450條、第449條第1項、第79條、
    第78條，判決如主文。
中　　華　　民　　國　　94　　年　　4　　月　　20　　日
                  民事第八庭審判長法  官 游明仁
                                  法  官 陳邦豪
                                  法  官 魏麗娟
正本係照原本作成。
兩造均不得上訴。
中　　華　　民　　國　　94　　年　　4　　月　　25　　日
                                  書記官 曾瓊安
